【裁判字號】    88,重上,164
【裁判日期】    890201
【裁判案由】    拆屋還地等
【裁判全文】
臺灣高等法院民事判決  八十八年度重上字第一六四號
      上  訴  人    財政部國有財產局
      法定代理人    李瑞倉
      訴訟代理人    高志達
      複 代 理人    聯合勤務總司令部
      右  一  人
      法定代理人    楊德智    .
      複 代 理人    林鳳秋律師
      被 上 訴人    甲○○○          住台北市○○○路七０號四樓之二
      訴訟代理人    洪耀堂    .
右當事人間請求拆屋還地等事件，上訴人對於中華民國八十八年三月九日臺灣臺北地
方法院八十六年度重訴字第九三○號第一審判決提起上訴，本院判決如左：
    主    文
原判決除確定部分外，其第二項關於命上訴人給付金額逾新台幣貳佰零壹萬玖仟零捌
拾伍元部分，及該部分假執行之宣告，暨訴訟費用之裁判均廢棄。
右廢棄部分，被上訴人在第一審之訴，及假執行之聲請均駁回。
其餘上訴駁回。
第一、二審訴訟費用，除確定部分外，由上訴人負擔百分之七十七，餘由被上訴人負
擔。
原判決命被上訴人對上訴人供擔保得為假執行之金額變更為新台幣壹佰玖拾肆萬壹仟
伍佰元。但上訴人如於假執行程序實施前，以新台幣伍佰捌拾貳萬肆仟參佰肆拾壹元
為被上訴人預供擔保得免為假執行。
    事實及理由
一、上訴人財政部國有財產局 (以下簡稱國有財產局)之法定代理人於民國 (下同)八
    十八年九月二十八日變更為李瑞倉，其已依法聲明承受，核無不合，應准許之，
    先予敘明。
二、本件被上訴人起訴主張：系爭坐落台北市○○區○○段二小段一一三、一一三之
    一、一一四地號土地為其所有，為上訴人及原審被告孫容秀英等無權占有，上訴
    人國有財產局因而受有不當得利，並構成共同侵權行為，爰本於民法無權占有、
    不當得利、侵權行為之規定，求為命上訴人國有財產局將占用系爭土地如原判決
    附圖所示斜線部分之地上物（門牌號碼台北市○○街○段十三、十五號建物面積
    二十二平方公尺) 拆除，返還該占用土地（面積二十二平方公尺）予被上訴人，
    並自七十五年一月一日起至返還前開土地之日止，按月連帶給付被上訴人新台幣
    (下同)三萬元之判決。原審判決上訴人國有財產局應將系爭地上物拆除，並將基
    地（面積二十二平方公尺）返還被上訴人，及上訴人國有財產局或原審被告孫榮
    秀英應給付被上訴人三百七十二萬六千零四十八元，上訴人國有財產局應自八十
    七年三月十六日起至返還第一項土地之日止，按月給付被上訴人三萬元，並依被
    上訴人之聲請宣告假執行，並無不合，上訴人之上訴為無理由，應駁回其上訴。
三、上訴人國有財產局於原審未於言詞辯論期日到場爭執，亦未提出書狀為任何答辯
    。惟提起上訴，於本院抗辯稱：系爭建物早已坐落其上，上訴人係於四十年五月
    三日奉接管日產而取得系爭建物所有權，嗣被上訴人於五十四年四月二日始取得
    系爭土地所有權，因此本建物自日據時期興建屆今從未拆除，則建物與基地法律
    關係，自日據時期之關係延續至今，應屬有權繼續使用，應有法定地上權之適用
    ，並非無權占用。且系爭建物原係木造房屋，而現場增建之部分全係水泥磚塊，
    第三人增建時已將原木造房屋破壞，原登記部分只剩二面木牆，已喪失不動產之
    特性，系爭建物顯然與民法第八百十一條之規定情形不符，上訴人並非增建建物
    之所有權人。退萬步言，縱採被上訴人之主張認上訴人應返還相當於租金之損失
    ，惟租金之給付債權，其各期給付請求權，因五年間不行使而消滅，民法第一百
    二十六條定有明文，故本件被上訴人僅得請求起訴後五年內之相當於租金之損失
    ，其他部份因已逾請求權之時效，依法自不得請求。又城市地方房屋基地之租金
    ，依土地法第一零五條準用同法第九十七條第一項之規定，最高不得超過土地及
    建築物申報總價年度百分之十為限，又未於公告期間申報地價者，以公告地價百
    分之八十為其申報地價、平均權條例第十六條定有明文，因此，被上訴人直接以
    公告地價作為計算之基準，自非妥當等語。
四、經查前述門牌號碼台北市○○街○段十三、十五號房屋為上訴人國有財產局管理
    之國有房屋，此有被上訴人提出建物登記謄本一件在卷為證，而該建物占用被上
    訴人所有系爭一一三、一一三之一、一一四地號土地，占用位置如原判決附圖斜
    線部分所示、面積二十二平方公尺 (經本院再度測量面積為二十四平方公尺，惟
    兩造均表示係誤差，一致認以原審測量面積為準) ，則據被上訴人提出土地登記
    謄本三件為證，並經原審及本院履勘現場及囑託地政機關測量屬實，有台北市建
    成地政事務所八十六年九月三日複丈成果圖一紙附卷足按，堪信為真實。原審被
    告聯合勤務總司令部  (以下簡稱聯勤總部)及上訴人國有財產局雖抗辯占用系爭
    土地者並非原登記建物，係嗣後第三人加蓋，上訴人國有財產局非增建建物所有
    權人云云，惟經原審囑託台北市建成地政事務所再行測量結果，該占用土地之建
    物包括原登記部分及增建部分，面積各為五‧二六平方公尺及一十六‧七四平方
    公尺，此有該所八十六年十一月十三日複丈成果圖一紙在卷可稽，則占用系爭土
    地之建物非僅嗣後增建部分，已堪認定。況不論係由何人增建，依民法第八百十
    一條：「動產因附合而為不動產之重要成分者，不動產所有人，取得動產所有權
    。」之規定，該增建部分因附合而成為系爭建物之重要成分，無單獨所有權存在
    ，故亦已由系爭建物所有人取得所有權。上訴人雖抗辯：系爭建物已因第三人增
    建破壞原貌，而喪失不動產之特性云云，被上訴人對於有增建之事實並不爭執，
    惟否認系爭建物已喪失其不動產之特性，且經本院履勘現場查明系爭建物確已老
    舊之事實，並有本院履勘筆錄可稽  (見本院卷第七十四頁)，此外上訴人對於系
    爭建物之原始建物是否有如上訴人所稱已因增建破壞而喪失其不動產之特性乙節
    ，亦未能舉證以實其說，自難僅憑上訴人片面主張，遽認為真，上訴人此部分之
    主張，殊無足取。
五、按所有人對於無權占有或侵奪其所有物者，得請求返還之。對於妨害其所有權者
    ，得請求除去之，民法第七百六十七條定有明文。如上所述，上訴人國有財產局
    管理之門牌號碼台北市○○街○段十三、十五號國有房屋，占用被上訴人所有系
    爭一一三、一一三之一、一一四地號土地如原判決附圖斜線部分，上訴人國有財
    產局既不能證明其占用土地有正當權源，則被上訴人請求上訴人國有財產局將原
    判決附圖所示斜線部分之地上物拆除，將占用土地（面積二十二平方公尺）返還
    被上訴人，即無不合。上訴人國有財產局雖抗辯稱：系爭建物早已坐落其上，上
    訴人係於奉接管日產而取得所有權，嗣後被上訴人始取得系爭土地所有權，因此
    本建物自日據時期興建屆今從未拆除，自日據時期之關係延續至今，應屬有權繼
    續使用，應有法定地上權之適用，非無權占用。惟為被上訴人所否認，且系爭不
    動產於日據時代辦理保存登記原案資料，亦因年代久遠已逾保存年限，查無相關
    資料之事實，亦經本院向台北市建成地政事務所函查屬實，有該所八十八年十一
    月十八日北市建地三字第八八六一七三二七○○號函附卷足憑 (見本院卷第一一
    六頁) ，此外上訴人復未能舉證其占有系爭土地有何法定權源，其所為上述辯解
    ，尚屬無據，殊無足採。
六、次按無法律上原因而受利益，致他人受損害者，應返還其利益，民法第一百七十
    九條前段定有明文。又無權占有他人房屋，可能獲得相當於租金之利益 (最高法
    院六十一年台上字第一六九五號判例意旨參照) 。經查，前開建物於四十年五月
    三日登記為中華民國所有而為上訴人國有財產局所管理，國有財產局於五十一年
    間同意撥用予原審被告聯勤總部，惟原審被告聯勤總部早於三十九年間已將該建
    物配住予訴外人孫振民、張蒙功，原審被告孫榮秀英即為孫振民之妻，而原審被
    告李定信自七十七年七月二十日起迄八十七年三月十五日止，與原審被告孫榮秀
    英及訴外人經廣華（即張蒙功之妻）分別訂有合約書及合作契約，約定原審被告
    孫榮秀英及訴外人經廣華將系爭房屋提供予原審被告李定信經營台灣麵包行，而
    由原審被告李定信按月支付一定金額之代價，原審被告李定信已於八十七年三月
    十五日遷出系爭房屋，並由上訴人聯勤總部依法收回房屋，此有建物登記謄本、
    國有財產局台灣北區辦事處七十六年十月三十日台財產北(二)字第七六○二四一六
    七號函、國軍眷舍管理表、戶籍謄本、合約書、合作契約等件在卷可稽，亦為兩
    造所不爭，堪信為真實。上訴人國有財產局管理之前開房屋無權占有被上訴人所
    有系爭土地，其無法律上之原因受有相當於租金之利益，致被上訴人受損害，依
    法自應返還不當得利。而原審被告孫榮秀英配住系爭房屋後，先則自行居住，嗣
    則將房屋出租予原審被告李定信（孫榮秀英與上訴人李定信間之契約，名為「合
    作契約」，實為租賃契約），係為系爭土地之直接占有人，亦受有相當於租金之
    不當得利。惟無權占用他人之土地可獲得相當於租金之利益，而土地所有人自受
    有相當於租金之損失，為社會通常觀念，土地所有人固得依民法第一七九條前段
    不當得利之規定，請求無權占有人給付相當於租金之損害，然租金之給付債權，
    其各期給付請求權，因五年間不行使而消滅，民法第一百二十六條定有明文，故
    本件上訴人抗辯被上訴人僅得請求起訴日起算，五年內相當於租金之損失，其他
    部份因已逾請求權之時效，依法自不得請求，並無不合。經查本件被上訴人於八
    十六年七月十四日提起本件訴訟  (見原審卷第六頁起訴狀原法院收狀戳)，故被
    上訴人請求自八十一年七月十五日起至八十七年三月十五日止（即聯勤總部收回
    系爭房屋前）之不當得利部分，上訴人國有財產局與原審被告孫榮秀英間為不真
    正連帶債務，負有返還之責；就八十七年三月十六日起至上訴人國有財產局返還
    系爭土地之日止之部分，則由上訴人國有財產局負返還不當得利之義務，逾五年
    之相當於租金之不當得利請求權，則因罹於時效而不得請求。又查系爭土地臨台
    北市○○街○段之馬路，附近地段商業繁榮，業經原審及本院勘驗現場屬實，爰
    斟酌情形，併依土地法第一百零五條準用第九十七條第一項之規定，認本件損害
    金以按土地申報總價額年息百分之十計算為適當 (兩造於本院審理中對於此不當
    得利計算方式，亦均不爭執) 。而前開房屋占用系爭一一三、一一三之一、一一
    四地號土地面積各為一、十、十一平方公尺，一一三地號土地八十年七月、八十
    三年七月、八十六年七月期之申報地價分別為每平方公尺一十三萬八千元、一十
    五萬零三百二十八元、一十五萬零三百二十八元，一一三之一地號土地八十年七
    月、八十三年七月、八十六年七月期之申報地價分別為每平方公尺一十六萬三千
    九百二十元、一十七萬八千五百六十三‧二元、一十七萬八千五百六十三‧二元
    ，一一四地號土地八十年七月、八十三年七月、八十六年七月期之申報地價分別
    為一十五萬六千元、一十六萬九千九百三十六元、一十六萬九千九百三十六元，
    有地價證明書在卷足按  (見原審證物袋)，依此計算自八十一年七月十五日起至
    八十七年三月十五日止上訴人國有財產局應返還相當於租金之不當得利金額為二
    百零一萬九千零八十五元【(1)自八十一年七月十五日起至八十三年六月三十日止
    ：(138,000元×1平方公尺+163,920元×10平方公尺+156,000元×11平方公尺)×
    10%×47/24年=684,085元；(2)自八十三年七月一日起至八十七年三月十五日止：
    (150,32  8元×1平方公尺+178,563.2元×10平方公尺+169,936元×11平方公尺)
    ×10%×1/12年=31,710元，被上訴人請求按每月三萬元計算，應依其所請，即30
    ,000元×44.5月=1,335,000元。 (1)+(2)=2,019,085元】；上訴人國有財產局自八
    十七年三月十六日起至返還土地之日止，每月應給付之不當得利金額為三萬元。
七、末按無權占有人固同時侵害土地所有人之所有權，惟是否構成侵權行為而得請求
    賠償相當於租金之損害，仍應視占有人主觀上有無故意或過失而定。本件，前開
    建物雖屬無權占用被上訴人所有之系爭土地，惟因該建物係由我國政府接收日據
    時代財產而取得所有權，建物於接收之初即坐落於系爭土地，則不論所有權人或
    其後使用建物之人，均乏侵害被上訴人所有權之故意或過失，被上訴人本於侵權
    行為規定，請求上訴人賠償相當於租金之損害，難謂正當。
八、綜上所述，本件被上訴人依據民法第七百六十七條規定請求上訴人國有財產局將
    坐落系爭一一三、一一三之一、一一四地號土地內如原判決附圖所示之地上物拆
    除，將土地（面積二十二平方公尺）返還被上訴人，及本於民法第一百七十九條
    規定請求上訴人國有財產局給付二百零一萬九千零八十五元（自八十一年七月十
    五日起至八十七年三月十五日止），暨自八十七年三月十六日起至返還前述占用
    土地之日止按月給付三萬元之部分，為有理由，應予准許。其餘逾此範圍之請求
    ，難認有據，應予駁回。原審就被上訴人上述請求有理由部分，判命上訴人如數
    給付，並依被上訴人之聲請，宣告假執行，於法並無不合。上訴意旨指摘原判決
    不當，求予廢棄改判，為無理由，應駁回其上訴。逾此部分之請求，則屬無據，
    原審仍為被上訴人勝訴之判決，殊有未洽，上訴人對此部分之上訴，為有理由，
    應由本院將原審此部分廢棄，改判如主文第二項所示。原判決所命給付既有部分
    廢棄，所命准予假執行之擔保金額自應予核減如主文第五項所示，又上訴人對於
    被上訴人勝訴部分，於本院陳明願供擔保請准宣告免為假執行，經核亦無不合，
    爰酌定擔保金額宣告之。
九、本件為判決基礎之事證已臻明確，兩造其餘攻擊防禦方法及提出之證據，核於判
    決結果不生影響，無一一審究之必要，附此敘明。
十、據上結論：本件上訴人之上訴為一部有理由，一部無理由，爰依民事訴訟法第四
    百四十九條第一項、第四百五十條、第四百六十三條、第七十九條但書、第三百
    九十條第二項、第三百九十二條，判決如主文。
中      華      民      國    八十九    年      二      月       一    日
                                臺灣高等法院民事第二庭
                                    審判長法  官  尤  豐  彥
                                          法  官  楊  莉  莉
                                          法  官  魏  麗  娟
右正本係照原本作成。
如不服本判決，應於收受送達後二十日內向本院提出上訴書狀，其未表明上訴理由者
，並應於提出上訴後二十日內向本院補提理由書狀（均須按他造當事人之人數附繕本
）。
中      華      民      國    八十九    年      二        月    三      日
                                          書記官  曾  瓊  安


司法院資訊處製作；財團法人民間司法改革基金會備份。
